【裁判字號】    97,家簡,46
【裁判日期】    980218
【裁判案由】    分割遺產
【裁判全文】
臺灣臺南地方法院民事判決              97年度家簡字第46號
原      告    庚 ○ ○
被      告    乙 ○ ○
              丙 ○ ○
共      同
訴訟代理人    癸 ○ ○
              己 ○ ○
被      告    丁 ○ ○
兼訴訟代理人  癸 ○ ○
被      告    壬 ○ ○
              子 ○ ○
              辛 ○ ○
              戊 ○ ○
              甲○○○
兼上五人共同
訴訟代理人    己 ○ ○
上列當事人間請求分割遺產事件，經本院於民國98年2月4日言詞
辯論終結，判決如下：
    主      文
兩造公同共有被繼承人賴武之遺產即中華郵政股份有限公司白河
郵局定期存款新臺幣貳拾萬肆仟零陸拾柒元及利息，及臺南縣白
河鎮農會存款新臺幣伍仟零拾陸元准予分割，分割方法為由兩造
按應繼分比例分配即原告庚○○、被告己○○、被告戊○○、被
告甲○○○每人各分配六分之一，被告乙○○、癸○○、丙○○
、丁○○每人各分配二十四分之一，被告壬○○、子○○、辛○○每人各分配十八分之一。
訴訟費用新臺幣壹仟元，由被告己○○、戊○○、甲○○○各負
擔新臺幣壹佰陸拾陸元，由被告乙○○、癸○○、丙○○、丁○○各負擔新臺幣肆拾貳元，由被告壬○○、子○○、辛○○各負
擔新臺幣伍拾陸元，餘由原告負擔。
    事實及理由
甲、程序方面：
    按訴狀送達後，原告不得將原訴變更或追加他訴，但擴張或
    減縮應受判決事項之聲明或該訴訟標的對於數人必須合一確
    定時，追加其原非當事人之人為當事人者，不在此限，民事
    訴訟法第255條第1項第3款、第5款定有明文。查本件原告原
    僅以乙○○、丙○○、丁○○、癸○○、壬○○、子○○、
    辛○○、戊○○、己○○為被告，訴請分割被繼承人賴武所
    遺中華郵政股份有限公司白河郵局之定期存款本息新臺幣（
    下同）204,067元，嗣於訴狀送達上開被告後，原告追加繼
    承人甲○○○為被告，嗣後並追加請求分割被繼承人賴武所
    遺臺南縣白河鎮農會存款5,016元，因分割遺產訴訟對於被
    繼承人賴武之全部法定繼承人必須合一確定，故原告追加同
    為賴武之繼承人甲○○○為被告，自應准許之。又原告追加
    分割被繼承人賴武所遺臺南縣白河鎮農會存款5,016元部分
    ，係擴張應受判決事項之聲明，依法亦應准許。
乙、實體方面：
一、原告主張：
  （一）被繼承人賴武於民國95年10月21日死亡，其配偶賴黃丹
        杏於49年10月11日死亡，其所有子女為長子賴明智、次
        子賴明朝、三子即原告庚○○、四子即被告己○○、五
        子即被告戊○○、養女即被告甲○○○，其中長子賴明
        智於64年4月9日死亡、次子賴明朝於88年1月29日死亡
        ，應由渠等之子女代位繼承，而賴明智之所有子女為長
        子即被告乙○○、長女即被告癸○○、次子即被告丙○○、次女即被告丁○○，賴明朝之所有子女為長女即被
        告壬○○、長子即被告子○○、次女即被告辛○○，故
        兩造為被繼承人賴武之全部繼承人，被繼承人賴武之遺
        產應由兩造共同繼承。
  （二）又被繼承人賴武死亡時，遺有臺南縣白河鎮○○段○○
        段32地號土地應有部分5分之1、同段598地號土地應有
        部分5分之1、同段599地號土地應有部分5分之1、同段
        603地號土地應有部分5分之1，及臺南縣白河鎮蓮潭里7
        鄰57號房屋、臺南縣白河鎮蓮潭里7鄰山子57，58號
        房屋等不動產共6筆，以及中華郵政股份有限公司白河
        郵局定期存款20,4067元、臺南縣白河鎮農會存款5,016
        元等遺產，上開遺產中不動產部分已辦畢公同共有之登
        記，惟原告曾多次協調全部繼承人共同領取被繼承人賴
        武所遺上開存款，其中被告癸○○、丁○○均藉故拒絕
        ，致無法順利領出被繼承人賴武所遺之存款，原告為此
        爰訴請分割被繼承人賴武所遺上開存款，分割方法為由
        兩造按應繼分比例分配。
  （三）至於被繼承人賴武所遺臺南縣白河鎮農會之另一筆存款
        34,210元及中華郵政股份有限公司白河郵局活期儲蓄存
        款2,344元業已全部領出作為喪葬費支出完畢，併此敘
        明。
  （四）並聲明：如主文第一項所示。
二、被告均稱：同意被繼承人賴武所遺不動產之遺產先不予分割
    ，僅分割被繼承人賴武所遺中華郵政股份有限公司白河郵局
    定期存款20,4067元之本息，及臺南縣白河鎮農會存款5,016
    元，並同意原告所主張之分割方案等語。
三、兩造不爭執之事實：
  （一）被繼承人賴武於95年10月21日死亡，其配偶賴黃丹杏於
        49年10月11日死亡，其所有子女為長子賴明智、次子賴
        明朝、三子即原告庚○○、四子即被告己○○、五子即
        被告戊○○、養女即被告甲○○○，其中長子賴明智於
        64年4月9日死亡、次子賴明朝於88年1月29日死亡，賴
        明智之所有子女為長子即被告乙○○、長女即被告癸○○、次子即被告丙○○、次女即被告丁○○，賴明朝之
        所有子女為長女即被告壬○○、長子即被告子○○、次
        女即被告辛○○之事實，有除戶謄本3件、戶籍謄本11
        件、繼承系統表1件附卷可稽，堪予認定，故被繼承人
        賴武之遺產應由被繼承人賴武之子女即原告庚○○、被
        告己○○、被告戊○○、被告甲○○○，及被繼承人賴
        武之孫子女即被告乙○○、癸○○、丙○○、丁○○、
        壬○○、子○○、辛○○等人共同繼承，是兩造為被繼
        承人賴武之法定繼承人，其中原告庚○○、被告己○○
        、戊○○、甲○○○之應繼分各為6分之1，被告乙○○
        、癸○○、丙○○、丁○○之應繼分各為24分之1，被
        告壬○○、子○○、辛○○之應繼分各為18分之1。
  （二）被繼承人賴武死亡時遺有坐落臺南縣白河鎮○○段○○
        段32地號土地應有部分5分之1、同段598地號土地應有
        部分5分之1、同段599地號土地應有部分5分之1、同段
        603地號土地應有部分5分之1，及臺南縣白河鎮蓮潭里7
        鄰57號房屋、臺南縣白河鎮蓮潭里7鄰山子腳57，58號
        房屋等不動產共6筆，以及中華郵政股份有限公司白河
        郵局定期存款20,4067元、活期儲蓄存款2,344元，暨臺
        南縣白河鎮農會存款5,016元、34,210元等遺產，此並
        有郵政定期儲金存單影本1件、郵政儲金戶繼承（代管
        ）存款申請書影本2件、財政部臺灣省南區國稅局遺產
        稅免稅證明書影本1件、土地登記公務用謄本4件、臺南
        縣白河鎮農會以97年12月31日白農信字第3044號函所檢
        送被繼承人賴武之開戶資料查詢單及存摺餘額查詢單各
        1件附卷可稽。
  （三）被繼承人賴武所遺上開臺南縣白河鎮農會存款34,210元
        及中華郵政股份有限公司白河郵局活期儲蓄存款2,344
        元業已全部領出作為喪葬費支出完畢。
四、得心證之理由：
  （一）按繼承人有數人時，在分割遺產前，各繼承人對於遺產
        全部為公同共有；又繼承人得隨時請求分割遺產，但法
        律另有規定或契約另有訂定者，不在此限，民法第1151
        條、1164條分別定有明文。又「民法第一千一百六十四
        條所定之遺產分割，係以遺產為一體，整個的為分割，
        而非以遺產中個個財產之分割為對象，亦即遺產分割之
        目的在遺產公同共有關係全部之廢止，而非個個財產公
        同共有關係之消滅。上訴人既依民法第一千一百六十四
        條規定訴請分割遺產，除非依民法第八百二十八條、第
        八百二十九條規定，經全體公同共有人同意，僅就特定
        財產為分割，否則依法應以全部遺產為分割對象。」（
        最高法院88年度台上字第2837號判決參照）。
  （二）查原告主張被繼承人賴武於95年10月21日死亡，遺有中
        華郵政股份有限公司白河郵局定期存款204,067元及利
        息，及臺南縣白河鎮農會存款5,016元，兩造就上開遺
        產並無不可分割之協議，亦無因法律規定不能分割之情
        形存在之事實，為兩造所不爭執，兩造並均同意僅就被
        繼承人賴武所遺上開存款部分遺產予以分割，揆諸上揭
        規定，原告訴請本院裁判分割被繼承人賴武所遺中華郵
        政股份有限公司白河郵局定期存款204,067元及利息，
        暨臺南縣白河鎮農會存款5,016元之部分遺產，於法即
        無不合，應予准許。
  （三）又按公同共有物分割之方法，除法律另有規定外，應依
        關於共有物分割之規定；又共有物之分割，依共有人協
        議之方法行之，分割方法不能協議者，法院得依任何共
        有人之聲請，命為左列之分配：一以原物分配於各共有
        人，二變賣共有物，以價金分配於各共有人，民法第
        830條第2項、第824條第1項及第2項分別定有明文。查
        本件原告請求將兩造所繼承被繼承人賴武之遺產即中華
        郵政股份有限公司白河郵局定期存款204,067元及利息
        ，暨臺南縣白河鎮農會存款5,016元依兩造應繼分之比
        例分割，此為被告所同意，經核該分割方式對於兩造堪
        認公平合理，從而，原告請求分割系爭遺產，應依如主
        文第1項所示之方法分割。
丙、結論:
    本件原告之訴為有理由，爰依民事訴訟法第78條、第81條第
    2款、第85條第1項、第87條第1項，判決如主文。
中    華    民    國    98    年    2     月    18    日
                  家事法庭    法  官  葉惠玲
上為正本係照原本作成
如對本判決上訴，須於判決送達後20日內向本院提出上訴狀
中    華    民    國    98    年    2     月    18    日
                              書記官  鄭秀美


司法院資訊處製作；財團法人民間司法改革基金會備份。
